臺灣高等法院民事判決　　　　　　　　　93年度勞上字第18號
上訴人即附
帶被上訴人　台灣衛博科技股份有限公司
法定代理人　陳靜宜
訴訟代理人　鄭夙芬律師
被上訴人即
附帶上訴人　甲○○
訴訟代理人　劉錦樹律師
複代 理 人　李珮瑄律師
　　　　　　洪東雄律師
上列當事人間確認僱傭關係存在等事件，上訴人對於中華民國93
年2月20日臺灣臺北地方法院92年度勞訴字第159號第一審判決提
起上訴，本院於94年8月10日言詞辯論終結，判決如下：
    主      文
上訴駁回。
原判決關於駁回附帶上訴人下列第三項之訴及假執行聲請部分，
及命附帶上訴人負擔訴訟費用（除確定部分外）之裁判均廢棄。
附帶被上訴人應再給付附帶上訴人新台幣壹佰陸拾玖萬玖仟零伍
拾伍元，及自民國九十二年九月二十七日起至清償日止，按週年
利率百分之五計算之利息。
第一審訴訟費用（除確定部分外）關於命附帶上訴人負擔部分，
由附帶被上訴人負擔。第二審訴訟費用關於上訴部分，由上訴人
負擔；關於附帶上訴部分，由附帶被上訴人負擔。
本判決第三項所命給付，於附帶上訴人供擔保新台幣伍拾陸萬元
或同面額之台灣銀行城中分行無記名可轉讓定期存單後，得假執
行；但附帶被上訴人如於執行標的物拍定、變賣或物之交付前，
以新台幣壹佰陸拾玖萬玖仟零伍拾伍元為附帶上訴人預供擔保，
或將請求標的物提存，得免為假執行。
原判決第四項關於上訴人免為假執行部分，應更正為「被告於執
行標的物拍定、變賣或物之交付前，得預供擔保或將請求標的物
提存而免為假執行」。
    事實及理由
壹、程序方面
    按被上訴人於言詞辯論終結前，得為附帶上訴。民事訴訟法
    第460條第1項前段定有明文。是被上訴人即附帶上訴人甲○
    ○（下簡稱甲○○）於本院言詞辯論終結前，提起附帶上訴
    ，請求上訴人即附帶被上訴人台灣衛博科技股份有限公司（
    下簡稱衛博公司）再給付新台幣（下同）169萬9055元，自
    屬合法。
貳、實體方面
一、甲○○主張：伊自民國89年6月1日起，受僱於衛博公司擔任
    資訊部副總經理。詎衛博公司竟於90年1月2日，拒絕伊進入
    衛博公司上班，並於同月10日經由衛博公司職員轉交人事異
    動通知單予伊，以伊在任職期間內，未經衛博公司同意，擅
    自以工作執掌之便，令部門職員為非衛博公司承接、亦非衛
    博公司業務所需之案件工作，違反衛博公司工作規則第18條
    第1項第6款為由，在89年12月16日，依勞動基準法（下簡稱
    勞基法）第12條第1項第4款規定，終止兩造間勞動契約關係
    。但此與事實不符，故衛博公司終止契約顯不合法。伊每月
    薪資為11萬3585元，而衛博公司自90年1月起，即未給付薪
    資，迄92年8月止，總計積欠伊薪資363萬餘元，伊僅請求衛
    博公司給付363萬元。再者，衛博公司不實指控伊違反工作
    規則，並在衛博公司內張貼公告，侵害伊之名譽及信用，爰
    依民法第184條、第195條規定，請求賠償伊非財產上損害賠
    償100萬元。為此，因依兩造間之僱傭契約及侵權行為之法
    律關係，求為命衛博公司給付463萬元，及自起訴狀繕本送
    達翌日起至清償日止，按週年利率5％計算利息之判決（甲
    ○○請求判命衛博公司給付非財產上損害賠償100萬元部分
    ，業已確定，詳見下述）。
二、衛博公司則以：甲○○任職伊公司期間，擅自指派資訊部員
    工曹司加承辦康泰公司之案件高達241小時，違背衛博公司
    工作規則所定之忠誠執行職務義務，屬於工作規則第18條第
    1 項第6款營私舞弊行為，衛博公司自得終止兩造間契約關
    係。又甲○○遲於事發後2年9個月始起訴，有違誠信原則等
    語，資為抗辯。
三、本件經原審判決衛博公司應給付甲○○193萬945元，及自92
    年9月27日起至清償日止，按週年利率5％計算之利息，並駁
    回其餘之訴。衛博公司就原審判決其敗訴部分提起上訴，聲
    明為：（一）原判決不利於衛博公司部分廢棄。（二）上開
    廢棄部分，甲○○在第一審之訴及假執行之聲請均駁回。（
    三）如受不利判決，願供擔保請准宣告免予假執行；甲○○
    就上訴部分則聲明為：上訴駁回。另甲○○就原審判決其下
    列聲明（二）敗訴部分提起附帶上訴（其餘部分即非財產上
    損害賠償100萬元及法定遲延利息部分，未據甲○○聲明不
    服，業已確定），聲明為：（一）原判決不利甲○○下列（
    二）部分廢棄。（二）上開廢棄部分，衛博公司應給付甲○
    ○169萬9055元及自92年9月27日起至清償日止，按週年利率
    5 ％計算之利息。（三）願以現金或等值之台灣銀行城中分
    行無記名可轉讓定期存單供擔保，請准宣告假執行；衛博公
    司就甲○○附帶上訴部分則聲明：（一）附帶上訴及假執行
    之聲請均駁回。（二）如受不利判決，願供擔保請准宣告免
    予假執行。
四、兩造不爭執之事實（見本院94年2月22日準備程序筆錄）
（一）甲○○自89年6月1日起任職於衛博公司資訊部副總經理。
（二）衛博公司曾終止兩造間契約關係，事由為甲○○在任職期
      間內，有擅自以工作職掌之便，令部門職員為非衛博公司
      承接、亦非衛博公司業務所需之案件工作。
（三）甲○○在衛博公司任職資訊部副總經理期間，下轄該部員
      工，負責指派員工處理業務。
（四）兩造曾在89年5月30日簽訂合作意向書（見原審卷第44頁
      至第48頁，下簡稱合作意向書），由衛博公司買受甲○○
      等股東持有之東昇科技資訊顧問股份有限公司（下簡稱東
      昇公司）全部股份，甲○○則自89年6月1日起至衛博公司
      任職至少1年。依合作意向書第6條約定，附件七中東昇公
      司已承接而未完成之計畫，智慧財產權仍為東昇公司所有
      。
（五）甲○○於衛博公司每月薪資為11萬3585元，衛博公司給付
      甲○○之薪資至89年12月31日。
（六）上揭事實，並有兩造不爭執其形式真正（見本院94年3月
      28日準備程序筆錄）之衛博公司人事異動通知單（原證二
      ，下簡稱異動通知單）、薪資明細表、合作意向書（均影
      本）附卷可稽（見原審卷第10頁、第14至17頁、第44頁至
      第48頁），自堪信為真實。
五、本件經本院與兩造整理並協議簡化之爭點為（見本院94年2
    月22日及3月28日準備程序筆錄，並依本院論述之先後順序
    而調整其次序，先此敘明）
（一）衛博公司解僱甲○○生效時間為何時？衛博公司終止勞動
      契約是否已逾法定除斥期間？
（二）兩造間之法律關係是否屬於勞基法之勞動契約？若為勞基
      法之勞動契約，則兩造間之契約是否為定期契約？
（三）被證二衛博公司之工作規則，是否發生勞基法上工作規則
      之效力？
（四）衛博公司解僱之原因為何？是否包含甲○○對東昇公司財
      務交待不清？甲○○與衛博公司間之勞動契約與東昇公司
      股權買賣契約，是否屬兩個無關的法律關係？甲○○對東
      昇公司財務是否交代不清？
（五）甲○○有無違反衛博公司工作規則之營私舞弊行為，或勞
      基法第12條第1項第4款之違反勞動契約或工作規則，情節
      重大者：
  １、被證一及被證九之時數表是否真正？
  ２、甲○○有無指派曹司加於上班時間承辦康泰公司之案件達
      241小時？
  ３、康泰公司案是否屬合作意向書第1條第6款所謂：東昇公司
      承接而未完成之計畫，並列於合作意向書附件七之內？
  ４、康泰公司案是否應由東昇公司自行負責完成？
  ５、康泰公司案是否與衛博公司利害相關？
  ６、甲○○若有違反勞動契約或工作規則，是否屬於勞基法第
      12條第1項第4款之情節重大？
六、茲分述如下：
（一）衛博公司解僱甲○○生效時間為90年1月2日，故衛博公司
      以甲○○「擅以工作執掌之便，令曹司加為非衛博公司承
      接、亦非衛博公司所需之案件工作」之事由，而解僱甲○
      ○，尚未逾法定除斥期間。
  １、兩造就衛博公司解僱甲○○之生效時間既有爭執，應由衛
      博公司先負舉證之責，蓋生效在前之事實，對其有利，且
      屬其易於證明之積極事實。查衛博公司係以證人劉健成之
      證詞及異動通知單，證明其解僱甲○○之生效日期為90
      年12月16日云云。
  ２、然查，證人劉健成證稱：「我擔任行政管理部副總經理。
      包括股務、總務、會計、資金調度、除薪資之外之人事管
      理。」「（問：上訴人衛博公司是否曾通知甲○○解任之
      決定？如何通知？）時間我不太記得，衛博公司在人事異
      動上，會做公告，包括報到或是離職都會，所以在甲○○
      的案件，衛博公司是公告一併通知甲○○。應該是有通知
      」「所謂的公告是貼在公司的公告欄內，通知是書面放置
      在當事人桌上，公告是由人事小姐貼的，通知也是人事小
      姐做的，時間應在89年12月16日。」等情（見本院（二）
      第103頁至第104頁）。是綜觀其證詞內容，證人劉健成雖
      為衛博公司斯時之人事主管，但並非為實際公告或通知甲
      ○○解僱情事之人，故不能以其證詞認定衛博公司解僱甲
      ○○生效時間，即為異動通知單所示之89年12月16日。況
      異動通知單所載之時間，乃為衛博公司片面之記載，究竟
      何時對甲○○生效，則仍待衛博公司舉證證明。但衛博公
      司除上開證人劉健成之證詞外，未能舉證以實其說，甲○
      ○復對之實質真正有所爭執，故不能以異動通知單之記載
      ，而認定生效時間為89年12月16日，要屬明確。
  ３、甲○○自承係於90年1月2日前往衛博公司上班時，被拒絕
      進入公司，始確知遭衛博公司解僱等情（見本院（二）卷
      第151頁反面之辯論意旨及原審卷第11頁所附之原證三內
      容）。因此，衛博公司另主張：甲○○既係於90年1月2日
      知悉其遭衛博公司解僱，故其解僱甲○○生效時間為90年
      1月2日，應堪信為實在。
  ４、按勞基法第12條第2項規定：雇主依前項第1款、第2款及
      第4款至第6款規定終止契約者，應自知悉其情形之日起，
      三十日內為之。次按，此三十日為除斥期間，惟著眼於除
      斥期間一過，當事人間產生失權效果，關係重大，故上揭
      「知悉」應從嚴解釋，以免流於輕率，而喪失法律之妥當
      性（劉志鵬著勞動法解讀，第188頁參照）。換言之，所
      謂「知悉其情形」，係指客觀上勞工已確定違反勞動契約
      或工作規則情節重大者之情形而言（最高法院84年台上字
      第1143號民事判決意旨參照）。又兩造對於衛博公司「知
      悉」之時間既有爭執，應由甲○○就衛博公司知悉在前之
      事實，負舉證之責（最高法院85年度台上字第2468號判決
      意旨參照）。
  ５、甲○○雖以：證人曹司加證稱其89年11月便自衛博公司離
      職，則最遲於89年11月曹司加離職時，衛博公司便應知悉
      甲○○有所謂違反工作規則之情事云云。然查，甲○○主
      張之事實，為衛博公司所否認，揆諸上揭說明，應由甲○
      ○就衛博公司知悉在前之事實，負舉證責任，然其空言主
      張，未舉證以實其說，已難置信。況曹司加雖於89年11月
      自衛博公司離職，惟即轉到衛博公司之關係企業衛博保險
      公司任經紀人職（見原審卷第78頁、第89頁），並無證據
      顯示曹司加自衛博公司離職，與衛博公司知悉甲○○有違
      反工作規則情事，有何必然關係。且曹司加復證稱：被證
      一的表是89年11月以後才製作的，是衛博公司找伊回去做
      的等語（見原審卷第79頁），益徵衛博公司係於曹司加製
      作被證一之工作時數統計表（下簡稱統計表）後，再經查
      證，始得確定甲○○有無違反工作規則之情事。由是以觀
      ，衛博公司主張其內部查核甲○○是否忠於衛博公司，直
      至12月中旬始得確信，故距甲○○確知遭解僱日期90年1
      月2日，並未逾除斥期間等情，應可採信。
（二）兩造間之法律關係係屬於勞基法之勞動契約，且為不定期
      契約。
  １、查衛博公司所營事業包括電腦設備安裝業、通訊工程業等
      ，有公司變更登記表在卷可稽（見本院（二）卷第192頁
      ），自為適用勞基法之行業。又甲○○在衛博公司公司任
      職資訊部副總經理期間，下轄該部員工，負責指派員工處
      理業務，但對於資訊部員工並無人事命令權，此部分人事
      命令權應由衛博公司人事部辦理，且甲○○必須對衛博公
      司公司總經理負責，總經理為甲○○之上級主管，負責統
      合、掌管各部門事務等事實，業經兩造於原審陳述綦詳（
      見原審卷第136頁、第203頁）。足徵，甲○○在衛博公司
      任職期間具有相當之從屬性，參諸甲○○主張兩造間為僱
      傭契約關係，衛博公司於原審亦未爭執，是則兩造間僱傭
      契約性質，應屬勞基法第2條第6款所稱之勞動契約，而有
      該法之適用，自堪認定。
  ２、次按當事人不得提出新攻擊或防禦方法；前項但書各款事
      由，當事人應釋明之，民事訴訟法第447條第1項前段、第
      2項分別定有明文。查衛博公司於本院始提出「兩造間之
      法律關係應為委任」之新攻擊防禦方法，且並未釋明其有
      民事訴訟法第447條第1項但書各款事由，已有未合。況依
      衛博公司不爭執其形式真正（見本院（二）卷第81頁）之
      異動通知單內，明白載明：因甲○○違反衛博公司工作規
      則第18條第1項第6款規定及勞基法第12條第1項第4款規定
      解僱等情。準此，顯見兩造間之法律關係係屬於勞基法之
      勞動契約，自可確定。至於衛博公司所謂：依原證十一「
      東昇資訊股份有限公司職員名單」（見原審卷第68頁）內
      無甲○○，可見甲○○到衛博公司任職，非屬僱傭而為委
      任云云。然原證十一與兩造間之法律關係究竟是否屬於勞
      基法之勞動契約，難認有所關聯，衛博公司此部分主張，
      亦無足取。
  ３、按勞動契約，分為定期契約及不定期契約。臨時性、短期
      性、季節性及特定性工作得為定期契約，有繼續性工作應
      為不定期契約，勞基法第9條第1項定有明文。而勞基法施
      行細則第6條復明定：臨時性工作，係指無法預期之非繼
      續性工作，其工作期間在6個月以內者。短期性工作，係
      指可預期於6個月內完成之非繼續性工作。季節性工作，
      係指受季節性原料、材料來源或市場銷售影響之非繼續性
      工作，其工作期間在9個月以內者。特定性工作，係指可
      在特定期間完成之非繼續性工作。其工作期間超過1年者
      ，應報請主管機關核備。查衛博公司僱用甲○○擔任資訊
      部副總經理，該職務顯非屬臨時性、短期性、季節性及特
      定性工作，而為有繼續性之工作，揆諸上揭規定，自應為
      不定期契約。
  ４、至兩造不爭執其形式真正（見本院（二）卷第81頁）之合
      作意向書第1條第2款約定：「甲方代表人甲○○，應保證
      其本人自中華民國89年6月1日起，於乙方（按即衛博公司
      ）至少任職1年，即至中華民國91年5月31日止。」合作意
      向書第11條第1款後段復約定：「甲方代表人甲○○小姐
      違反第1條第2款之規定，違反之一方應賠償他方2000萬元
      整，並應解除契約及請求於14天內回復原狀。」觀諸上開
      約定可知：兩造間之僱傭契約，係屬附有「最低服務年限
      且提前離職應賠償違約金」約款之僱傭契約，亦即限制員
      工至少應服務一定年限，否則即需賠償違約金之僱傭契約
      。而附有「最低服務年限且提前離職應賠償違約金」約款
      之僱傭契約，其引發問題為違約金是否過高？應否酌減？
      甚至效力判斷問題，尚不因此使不定期之勞動契約關係，
      變為僅存於該約定之服務年限中，或因而使不定期勞動契
      約變為定期契約。
  ５、至最高法院91年度台上字第2271號判決意旨係說明「特定
      性定期契約之期前終止權（勞基法第15條第1項）、不定
      期契約之終止前預告期間（勞基法第15條第2項）、特定
      性定期契約之勞工期前終止或定期勞動契約之勞工期滿離
      職者，不得請求加發預告期間工資及資遣費（勞基法第18
      條）等項見其差異，並不影響勞工依勞基法可享之其他權
      益，該勞基法第9條即難解為係屬強制規定。」 是其重點
      ，乃在說明雇主違反勞基法第9條規定，就繼續性工作與
      勞工訂立定期契約，是否構成違反強制規定而屬無效之問
      題，要與本件情節不同，尚不能援用。衛博公司將之引為
      有利於己之訴訟資料，並非可採，附此指明。
  ６、綜上，原審認定兩造間之僱傭契約定有期限，並因而判令
      甲○○僅得請求衛博公司給付自90年1月起至91年5月31
      日止，共計17個月薪資，顯與合作意向書之契約真意不符
      ，亦與上揭勞基法規定有間，尚有未洽。
（三）被證二衛博公司之工作規則（下簡稱系爭工作規則），應
      發生勞基法上工作規則之效力。
  １、按雇主僱用勞工人數在30人以上者，應依其事業性質，就
      左列事項訂立工作規則，報請主管機關核備後並公開揭示
      之，勞動基準法第70條固定有明文。惟雇主違反上開條文
      規定，僅係雇主應受同法第79條第1款規定處罰之問題，
      苟該工作規則未違反強制或禁止規定，仍屬有效（最高法
      院81年度台上字第2492號判決參照）。
  ２、經查，系爭工作規則，業經台北市政府89年6月29日府勞
      一字第8904182400號函同意備查、公告施行並公開揭示，
      有台北市政府89年7月27日府勞一字第8905170100號函及
      衛博公司公文簽辦單附卷可稽（見原審卷第82頁至第83頁
      ），是故，系爭工作規則已發生勞基法上工作規則之效力
      ，應屬明確。
  ３、至甲○○雖主張：系爭工作規則並未踐行公開揭示之程序
      ，且衛博公司提出之公文簽辦單，無法證明系爭工作規則
      ，確已踐行公開揭示之程序云云。然揆諸上開說明，衛博
      公司縱違反應踐行公開揭示之規定，僅屬衛博公司應受勞
      基法第79條第1款規定處罰之問題，苟系爭工作規則未違
      反強制或禁止規定，仍屬有效。惟甲○○並未具體指摘系
      爭工作規則全部或部分規定，有違反強制或禁止規定。況
      且，合作意向書第4條第2款復載明：東昇公司之職員，至
      乙方（按即衛博公司）任職，應遵守乙方之員工工作規範
      ；相關員工權利及福利應依乙方已有之規定，一體適用等
      情（見原審卷第45頁），此為締約當事人之甲○○所不能
      諉為不知。因此，系爭工作規則應發生勞基法上工作規則
      之效力，要無疑問。
（四）衛博公司解僱之原因，不包含甲○○對東昇公司財務交待
      不清。況且，甲○○與衛博公司間之勞動契約與東昇公司
      股權買賣契約，係屬兩個不同之法律關係，應分別論其法
      律效果，不能混為一談。
  １、按民事訴訟法第447條第1項但書第3款所謂對於在第一審
      已提出之攻擊或防禦方法為補充者，係指當事人以在第一
      審已經主張之爭點，即其攻擊或防禦方法（包括事實、法
      律及證據上之爭點），因第一審法院就該事實、法律及證
      明上評價錯誤為由，提起上訴，其上訴理由，仍在第一審
      審理之範圍內，應允許當事人就該上訴理由，再行提出補
      強之攻擊或防禦方法，或就之提出其他抗辯事由，以推翻
      第一審法院就該事實上、法律上及證明上之評價（見92
      年2月司法院編印之民事訴訟法民事訴訟法施行法部分修
      正條文對照表暨總說明，第265頁至第266頁之提案說明）
      。
  ２、惟查，衛博公司於第一審從未提出或主張任何關於甲○○
      對於東昇公司財務交代不清為其解僱原因之事實，第一審
      法院亦未就該事實從事評價。乃衛博公司於本院始追加甲
      ○○對於東昇公司財務交代不清為其解僱事由之事實主張
      ，揆諸上揭立法說明，顯難認為符合民事訴訟法第447條
      第1項但書第3款所定「對於在第一審已提出之攻擊或防禦
      方法為補充者」之情形。
  ３、衛博公司復以：被證八衛博公司公文（代簽章）簽辦單（
      見原審卷第92頁，下簡稱被證八簽辦單）內有相關記載，
      而被證八簽辦單於原審便已提出云云。但查，被證八簽辦
      單內，主要在敘述甲○○命衛博公司職員從事美商甲骨文
      公司台灣分公司及康泰公司之案件，是否違反系爭工作規
      則及勞基法之情事，全無「甲○○對於東昇公司財務交代
      不清」之描述。另被證八簽辦單雖敘及甲骨文案款其中28
      0萬元之用處提出質疑。惟該筆款項衛博公司於上訴理由
      （三）狀，已自承該280萬元係轉入東昇公司花旗銀行活
      存帳戶等情（見本院（一）卷第185頁）。而關於上開花
      旗銀行活存帳戶之帳目往來明細，均整理附在東昇公司財
      務帳冊內（見衛博公司不爭執其真正之被上證四至被上證
      五，本院（二）卷第38頁至第39頁、第81頁、第83頁）。
      倘如衛博公司所言，其於被證八簽辦單即已質疑甲○○之
      對東昇公司之財務交代不清（見本院（二）卷第77頁），
      則無論衛博公司於何時取得被上證四、五等資料，豈有至
      原審93年2月6日言詞辯論終結前，仍不知悉重大違反工作
      規則之情形？乃衛博公司於原審審理期間，全未主張係因
      「甲○○對於東昇公司財務交代不清」而將之解僱，顯悖
      於常情。
  ４、再者，關於衛博公司究竟以何原因將甲○○解僱？甲○○
      曾於90年3月2日委請德誠聯合法律事務所詹文凱律師發函
      ，請求衛博公司提出具體事證並說明解僱原因（原證三，
      見原審卷第11頁），衛博公司始函覆係因甲○○未經衛博
      公司同意擅以工作執掌之便，令其部門同仁為非該公司承
      接亦非該公司業務所需之案件工作，違反工作規則云云（
      見原審卷第12頁，原證四）。且於第一審，兩造及原審均
      係以上開爭議為攻防及審理之重點，遲至第二審審理過程
      時，衛博公司始追加「甲○○對於東昇公司財務交代不清
      」做為解僱甲○○之事由。倘若甲○○「對於東昇公司財
      務交代不清」之情形，確為衛博公司解聘甲○○之事由，
      奈何衛博公司於原證四回覆甲○○律師函文內（見原審卷
      第12頁至第13頁），甚至在第一審審理過程中，從未提及
      或主張該事由。是則，衛博公司之此部分主張，亦不符合
      民事訴訟法第447條第1項但書第6款所謂「如不許其提出
      顯失公平者」之情形，至為明確。
  ５、甲○○辯稱：衛博公司將其非法解僱前，從未向東昇公司
      股東（含甲○○）提出任何關於財務交代不清之指述或主
      張，且其未曾收受衛博公司所提出上證六之函文（見本院
      （一）卷第192頁至第193頁，以下簡稱上證六函文），其
      否認衛博公司所提上證六函文形式及實質之真正等語。查
      衛博公司並未舉證證明甲○○曾收受上證六函文及其形式
      真正。因此，衛博公司是否以之資為解僱甲○○之事由，
      更生疑義。況衛博公司果知甲○○有所謂對於東昇公司財
      務交代不清之情況，而以之作為解僱之事由，但衛博公司
      於第一審審理中未曾提出，是距離其知悉該事由，亦早已
      逾除斥期間，當不得再行主張。
  ６、末查，合作意向書乃衛博公司與東昇公司股東（含甲○○
      ）所簽署，目的在將東昇公司股權全數移轉予衛博公司，
      並由東昇公司股東（含甲○○）取得相當對價。雖甲○○
      依合作意向書約定，需至衛博公司任職，惟甲○○與衛博
      公司間之僱傭契約，與東昇公司股權買賣及移轉契約，仍
      屬兩個獨立不同之法律關係，彼此並無從屬或依存關係。
      倘衛博公司認東昇公司股東（含甲○○）未忠實履行合作
      意向書，或甲○○對於東昇公司財務有交代不清之情事，
      衛博公司應依合作意向書相關規定（如第11條）及法律，
      透過訴訟或其他途徑與東昇公司股東（含甲○○）解決相
      關爭議，而非逕將甲○○解僱。
  ７、至於「甲○○對東昇公司財務是否交代不清」之爭點，因
      非衛博公司得主張解僱甲○○之事由，是其結論如何，與
      本件勝敗無關，自無論述之必要，併此指明。
（五）甲○○並無違反衛博公司工作規則之營私舞弊行為或勞基
      法第12條第1項第4款之違反勞動契約或工作規則，而情節
      重大之行為。
  １、被證一及被證九之時數表應屬真正。
      證人曹司加於本院證稱：專案時數表製作（原審被證九）
      內容實在。每日在工作系統內登錄工時，再把它列印出來
      ，作為每週開會的文件；被證一是根據被證九整理來的等
      情（見本院（二）卷第125頁）。是故，被證一及被證九
      應為真正，尚屬無疑，然不能以此推認「甲○○指派曹司
      加於上班時間內，承辦康泰公司案件達241小時」之事實
      （詳見下述）。
  ２、甲○○雖有指派曹司加承辦康泰公司之案件，但並未規定
      其應於上班時間內工作，且曹司加於上班時間工作之時間
      應未達241小時。
  （１）證人曹司加結稱：「（問：提示被證一第一項。聲明書
        所寫的工作是指被證一第一項所列的工作？）是的。那
        些工作有部分是利用上班時間，有部分是利用下班後及
        假日做的。」「（問：被證一第一項工作時數的起訖點
        為何？）由八十九年六月至八十九年十一月間，但是被
        證一號的表是八十九年十一月以後才製作的，是依據在
        衛博的一些資料做的，這是衛博公司找我回去做的。」
        「（問：被證一第一頁工作時間表，在上班時間作及下
        班後做的比例為何？）大部分在下班以後作，小部分在
        上班時間作，但是比例如何不知道。我一天在衛博公司
        上班八小時，偶而有加班，一星期約一、二次，每次約
        一、二小時，加班沒有加班費。」等語（見原審卷第79
        頁至第80頁）。是綜其證詞內容以觀，可得悉下列情事
        ：曹司加確於上班時間內，有從事康泰公司案之處理，
        此其一。曹司加處理康泰公司案乃係基於甲○○之指示
        ，此其二。曹司加處理康泰公司案，亦利用下班時間，
        甚至大部分皆在下班時間，此其三。甲○○並未明確要
        求曹司加應於上班時間內處理康泰公司案，此其四。
  （２）證人陳文惠結稱：甲○○從未要求曹司加於上班時間內
        處理康泰公司案等情（見本院（二）卷第121頁及原審
        卷第67頁陳文惠出具之聲明書），參諸曹司加上開證詞
        內容，互核以觀，則曹司加縱有利用上班時間處理康泰
        公司案之情形，惟是否基於甲○○之指示而為，尚有疑
        義。
  （３）由是，甲○○辯稱：依東昇公司與康泰公司案合約所定
        時程，曹司加於合約簽訂後2個月內（即於89年5月底前
        ）便應完成系統規格書之撰寫，惟因曹司加之工作進度
        明顯落後，以致陳冠宇遲遲無法進行後階段之程式開發
        工作，而且衛博公司方面另有新的工作計畫要進行，曹
        司加顯然已經花費過多的工作時間於康泰公司案，故甲
        ○○曾指示曹司加應利用下班後之時間加緊趕上進度，
        將系統規格書完成，以便轉交給下包工程師陳冠宇繼續
        進行後續工作，且曹司加於上班時間內工作之時間，應
        未達241小時等情（見本院（二）卷第155頁），應非出
        於虛構，堪予採信。
  ３、康泰公司案應屬於合作意向書第1條第6款所謂：東昇公司
      承接而未完成之計畫，並列於合作意向書附件七之內。
  （１）證人李坊菲結稱：「（問：（提示原審卷第49頁至第58
        頁）是否簽過原證九所示之開發合約？與誰簽約？何時
        簽？給付價金情形？如何給付？）這份合約是康泰公司
        委託甲○○做此案，我記得當時有開簽約的一張發票，
        確實金額我忘了，這張票是合約的第一期款，康泰公司
        總經理告訴我，這是甲○○開的發票，要付第一期款，
        確實時間我忘了。大約二、三個月後，甲○○沒有依約
        交付該交付的軟體，所以我們第一期款也沒有付，而用
        銷貨退回的方式，直接取消這筆交易，我們都完全沒有
        付任何款項，我只知道這部分，也就是沒有應付款，合
        約就放在那裡。甲○○之後有跟我們連繫幾次，說要如
        期交付，但他並沒有交付任何軟體，所以契約就不了了
        之。後來康泰公司自行處理，另找他人開發軟體，與甲
        ○○之東昇公司無關。」「（問：依合約第2次價金應
        何時給付？為何沒付？是否有人催討？何人何時同意其
        無須給付？）根本沒有付第2次價金，事實上第1次都
        沒付，因為東昇公司根本沒有完成工作，康泰公司因此
        遲了半年，確實遲的時間我不清楚。」（見本院（二）
        卷第144頁）等語，再佐諸原證九之電腦軟體委託開發
        合約書（見原審卷第49頁至第58頁，下簡稱康泰合約書
        ）以觀，下列事實應可確定：其一、東昇公司與康泰公
        司確有簽訂康泰合約書。其二、東昇公司並未交付任何
        軟體。其三、康泰公司並未支付任何款項。
  （２）合作意向書附件七載明「康泰科技-中美科學進銷存管
        理」預定於89年8月16日完成系統驗收，至該階段應收
        款項為68萬元，另預定於同年9月16日完成教育訓練，
        該階段應收款項為34萬元等情（見原審卷第48頁），核
        與康泰合約書所記載之名稱、時程、內容大致相合（見
        原審卷第56頁至第58頁）。因此，甲○○主張：康泰公
        司案應屬於合作意向書第1條第6款所謂：東昇公司承接
        而未完成之計畫，並已列於合作意向書附件七之內等情
        ，應可採信。
  ４、康泰公司案應由東昇公司自行負責完成。
  （１）依合作意向書第6條約定：「於意向書約定之股票轉讓
        完成前，東昇公司已開發或開發中之程式，其智慧財產
        權仍為東昇公司所有，雙方不得變更或移轉。但由乙方
        （即衛博公司）出資委託東昇公司開發者，不在此限。
        」等情（見原審卷第45頁），再參諸上揭所述：康泰公
        司案為合作意向書附件七所示「東昇公司已承接而未完
        成之計劃」。則康泰公司案程式之智慧財產權，仍為東
        昇公司所有，應無疑義。蓋其約定目的，在於廓清東昇
        公司與衛博公司間之智慧財產權可能引發之爭議，甚為
        明確。基此，衛博公司所稱：康泰公司案為東昇公司所
        承接之業務，並由東昇公司收取費用，其智慧財產權仍
        為東昇公司所有，應由東昇公司自行完成等情，應屬可
        採。
  （２）惟東昇公司於簽約時所有職員依合作意向書第4條約定
        （見原審卷第45頁）：自89年6月1日起，應至衛博公司
        任職。由是觀之，東昇公司欲履行其已承接而未完成之
        計劃（如康泰公司案），除使用業已至衛博公司任職之
        原有員工外，僅有另行招募新進員工或外包他人完成等
        途徑，否則必將造成東昇公司違約之後果。惟東昇公司
        89年6、7月份之員工薪資等，仍係由東昇公司支付，此
        有衛博公司不爭執其形式真正（見本院（二）卷第81頁
        、第83頁）之支票、回執聯、自動櫃員機交易明細表、
        薪資明細表、銀行轉帳清冊、傳票（均影本）附卷足參
        （見本院（二）第47頁至第53頁，被上證九）。因此，
        甲○○指示東昇公司之原有員工曹司加從事康泰公司案
        ，縱有違反系爭工作規則，然其情節應屬輕微。
  ５、康泰公司案應與衛博公司利害相關。
  （１）由合作意向書第2條之內容可知（見原審卷第44頁），
        俟合作意向書雙方之權利義務全部履行完成後，衛博公
        司將擁有100%東昇公司股份。換言之，東昇公司將成為
        衛博公司100％控股之子公司。倘合作意向書附件七中
        所列各項東昇公司已承接而未完成之計劃（含康泰公司
        案在內），若能依計劃完成，衛博公司將間接獲得相關
        利益，甚為明確。
  （２）再者，甲○○主張其代表吳阿菜等人與衛博公司於合作
        意向書簽定當日（即89年5月30日），業已將20萬股之
        東昇股份轉讓予衛博公司；於89年11月30日，雙方履行
        合作意向書第2條所載大部分之股票交換（即15萬股轟
        動資訊股份有限公司股票、15萬股衛博保險經紀人公司
        股票、30萬股台灣衛博科技股份有限公司股票，交換東
        昇公司30萬股股票）等情，為衛博公司所無異詞。是截
        至89年11月30日止，衛博公司已擁有東昇公司50萬股，
        即百分之62.5之股份。由是益徵東昇公司之營運收益，
        於合作意向書簽訂後，與衛博公司間，應屬利害相關。
  （３）況且，依上訴人不爭執其形式真正之被上證三簽收單內
        容所示（見本院（二）卷第37頁、第81頁），衛博公司
        對於東昇公司與康泰公司間之「電腦軟體委託開發合約
        書」（參見原審卷第49頁、第54頁）；東昇公司與陳冠
        宇間之「軟體委託開發合約書」（參見原審卷第59頁原
        證十），實難諉為不知。而曹司加證稱：「（問：是否
        認識陳冠宇？）認識，他是我以前公司同事的朋友，是
        我介紹他去東昇接案子的。」「（問：提示原證十，是
        不是你介紹他接原證十中美的案件？後來中美的案件就
        由陳建宇接，你就沒有負責了？）是介紹他接原證十的
        案子沒錯，之後中美的案件由陳冠宇寫程式，找是負責
        控管及與客戶對應瞭解他們的需求再告訴陳冠宇怎麼寫
        。」「（問：衛博公司是否知道你在處理這個案子？）
        我有告訴當時衛博公司的主管即原告，及同事施小姐，
        其他人都不知道。」等語（見原審卷第79頁至第80頁）
        。綜此以觀，東昇公司承接康泰公司案，及與陳冠宇間
        之轉包合約，衛博公司是否無從知悉？甚有疑義。因此
        ，甲○○所稱：衛博公司定期召開業務會議，關於人力
        不足、康泰公司案恐須外包等情形，曾在會議上反應等
        情，雖為衛博公司否認，而無法認定，然甲○○應無蓄
        意矇蔽衛博公司關於東昇公司承接康泰公司案，應可確
        定。
  （４）衛博公司雖以：衛博公司如在意東昇公司未完成計劃之
        收入，而允以衛博公司員工協助處理者，自當約定處理
        該案件所取得之收入應歸衛博公司才是，但事實上雙方
        卻無約定存在。又衛博公司如同意甲○○得以衛博公司
        員工處理康泰公司案，甲○○又何必另行付費委託第三
        人陳冠宇負責康泰公司案之程式設計開發工作云云。惟
        查，衛博公司係與東昇公司股東（含甲○○）簽定合作
        意向書，由衛博公司向各別股東購買取得東昇公司之全
        部股權，東昇公司股東（含甲○○）自無權與衛博公司
        約定，將東昇公司處理案件之收入歸於衛博公司。申言
        之，東昇公司處理案件之收入是否應歸入衛博公司，要
        屬另一問題，與合作意向書無涉。況東昇公司與衛博公
        司本為二獨立之法人，收益情形應分別處理，焉能以由
        衛博公司員工協助處理，即認東昇公司之收入應由衛博
        公司取得？至由甲○○另行付費委託陳冠宇負責康泰公
        司案之程式設計開發工作等情，可知東昇公司與衛博公
        司之財務確屬各別獨立。職是，衛博公司縱未同意甲○
        ○以衛博公司之資源完成東昇公司之案件。然依上所述
        ，倘合作意向書完成履行，衛博公司將取得東昇公司
        100％股份。則甲○○以衛博公司之員工為東昇公司處
        理案件，雖有未當，但其行為，終究與衛博公司利害相
        關，要屬無疑。
  ６、甲○○縱有違反兩造間之勞動契約或工作規則，但尚非屬
      於勞基法第12條第1項第4款之情節重大。
  （１）按雇主為維護企業內部秩序，對於不守公司紀律之勞工
        得以懲處，而在各種懲戒手段中，以懲戒解僱終止勞雇
        雙方之勞動契約關係，所導致之後果最為嚴重。在行使
        懲戒解僱處分時，因涉及勞工既有工作將喪失之問題，
        當屬憲法工作權保障之核心範圍。因此，雇主在可期待
        之範圍內，應捨解僱而採用對勞工權益影響較輕之措施
        ，始符合憲法保障工作權之價值判斷。換言之，解僱應
        為雇主終極、無法迴避、不得已之手段，稱之為「解僱
        之最後手段性」。
  （２）衛博公司復以：甲○○任衛博公司資訊部副總經理，所
        負忠誠義務本較一般員工為高。其明知資訊業務為衛博
        公司重要經營項目之一，竟利用授權之便，指揮或縱容
        下屬為不屬於衛博公司業務，嚴重違反忠誠義務之行為
        ，已使勞動關係受到干擾，衛博公司為維持企業秩序，
        自有終止勞動關係之必要云云。
  （３）然查，依系爭工作規則第18條第6項第11款規定終止契
        約事由有包括：「違反公司紀律受懲誡處分，累積滿3
        大過者。」等情（見原審卷第27頁）。由是可知，衛博
        公司與其所屬勞工間勞動契約履行過程中，衛博公司可
        對勞工實施懲戒處分。綜前所述，甲○○是否有衛博公
        司所陳指派曹司加在上班時間處理非公司職務之康泰公
        司案達241小時，衛博公司並無法具體證明，佐諸證人
        曹司加證稱：該241小時中大部分均係在非上班時間處
        理者；且在衛博公司任職時，除了康泰案外尚有處理其
        他案件，而其他案件所占工作比例之總和多於康泰公司
        案等情，足徵甲○○縱有衛博公司所指行為，其情節亦
        非重大。
  （４）況且，甲○○所為依合作意向書及衛博公司公文簽辦單
        記載，康泰公司案之處理、所取得之收入均與衛博公司
        利益有關連，尚難可稱之為營私舞弊行為，則衛博公司
        逕行以解僱為之，即有違解僱之最後手段性原則。甲○
        ○並未有違反工作規則情節重大情狀，衛博公司自不得
        依系爭工作規則、勞動基準法第12條第1項第4款規定解
        僱甲○○，而應依其違規之情節，處以解僱以外之相當
        處分。因此，衛博公司抗辯兩造間契約關係已經合法終
        止，尚不足採。兩造間僱傭契約關係仍有效存在，應堪
        認定。
  （５）至衛博公司曾以：甲○○於事發後2年9個月始起訴，有
        違誠信原則等語置辯。然查，甲○○在90年間曾向原審
        起訴請求確認兩造間僱傭關係存在等，於該院台北簡易
        庭90年度北勞調字第104號事件調解不成立後移民事庭
        審理，嗣於91年1月2日因未繳納裁判費而遭裁定駁回，
        有調解程序筆錄、民事裁定在卷可參（見原審卷第8頁
        至第9頁、第69頁）。況甲○○提起本件訴訟，乃正當
        行使憲法所賦予之訴訟權，無違反誠信原則可言。是故
        ，衛博公司此部分辯解，亦不足取。
七、綜上所述，甲○○主張兩造間僱傭契約關係仍然有效存在為
    可採，衛博公司所辯均為無可取。按僱用人受領勞務遲延者
    ，受僱人無補服勞務之義務，仍得請求報酬，民法第487條
    前段定有明文。從而，甲○○依僱傭契約請求衛博公司給付
    90年1月起至92年8月止積欠之薪資363萬元（計算式：1135
    85x32（月）=0000000。然甲○○僅請求衛博公司給付363
    萬元），即為有理由。又按給付有確定期限者，債務人自期
    限屆滿時起，負遲延責任。給付無確定期限者，債務人於債
    權人得請求給付時，經其催告而未為給付，自受催告時起，
    負遲延責任；其經債權人起訴而送達訴狀，或依督促程序送
    達支付命令，或為其他相類之行為者，與催告有同一之效力
    。民法第229條第1項、第2項分別定有明文。是故甲○○請
    求衛博公司給付自起訴狀繕本送達翌日即92年9月27日起至
    清償日止，按週年利率5％計算之法定遲延利息，亦有理由
    。又兩造均陳明願供擔保，聲請宣告假執行或免為假執行，
    經核無不合，爰分別酌定相當擔保金額准許之。是則原審就
    衛博公司上訴部分（即衛博公司應給付甲○○193萬945元及
    法定遲延利息部分）判命上訴人如數給付，並分別依兩造聲
    請，定相當金額准、免假執行，於法並無不合。上訴意旨指
    摘原判決不當，求予廢棄改判，為無理由，應予駁回。至附
    帶上訴部分，甲○○請求衛博公司再給付169萬9055元及法
    定遲延利息部分，為有理由，應予准許，已如上述，乃原判
    決就此部分為甲○○敗訴之判決，自有未洽。附帶上訴人就
    此部分指摘原判決不當，求予廢棄改判，為有理由，爰由本
    院將原判決此部分予以廢棄改判如主文第3項所示。並分別
    依兩造聲請，定相當金額准、免假執行。又民事訴訟法第
    392條業已增列第2項、第3項為「法院得依聲請或依職權宣
    告被告預供擔保，或將請求標的物提存而免為假執行」、「
    依前項規定預供擔保或提存而免為假執行，應於執行標的物
    拍定、變賣或物之交付前為之」，故原判決第4項關於上訴
    人免為假執行部分，應更正為「被告於執行標的物拍定、變
    賣或物之交付前，得預供擔保或將請求標的物提存而免為假
    執行」，附此指明。
八、本件事證已臻明確，至於未論述之爭點（甲○○對東昇公司
    財務是否交代不清）；兩造其餘之攻擊或防禦方法；未經援
    用之證據，經本院斟酌後，認為均不足以影響本判決之結果
    ，自無一一詳予論駁之必要，併此敘明。
九、據上論結，本件上訴為無理由，附帶上訴為有理由，依民事
    訴訟法第449條第1項、第450條、第78條、第463條、第390
    條第2項、第392條，判決如主文。
中    華    民    國    94    年    8     月    24    日
                  民事第15庭  審判長法  官  許正順
                                    法  官  翁昭蓉
                                    法  官  鍾任賜
正本係照原本作成。
如不服本判決，應於收受送達後20日內向本院提出上訴書狀，其
未表明上訴理由者，應於提出上訴後20日內向本院補提理由書狀
（均須按他造當事人之人數附繕本）上訴時應提出委任律師或具
有律師資格之人之委任狀；委任有律師資格者，另應附具律師資
格證書及釋明委任人與受任人有民事訴訟法第466條之一第一項
但書或第二項（詳附註）所定關係之釋明文書影本。
中　　華　　民　　國　　94　　年　　8 　　月　　25　　日
　　　　　　　　　　　　　　　　　　書記官  王敬端
附註：
民事訴訟法第四百六十六條之一（第一項、第二項）：
對於第二審判決上訴，上訴人應委任律師為訴訟代理人。但上訴
人或其他法定代理人具有律師資格者，不在此限。
上訴人之配偶、三親等內之血親、二親等內之姻親，或上訴人為
法人、中央或地方機關時，其所屬專任人員具有律師資格並經法
院認為適當者，亦得為第三審訴訟代理人。
